臺灣花蓮地方法院刑事判決　　　　　　　　　　　　　八十九年度訴字第三七四號
　　公　訴　人　臺灣花蓮地方法院檢察署檢察官
　　被　　　告　戊○○
　　選任辯護人　曾泰源
　　　　　　　　張秉正律師
　　被　　　告　癸○○
　　選任辯護人　王政琬
右列被告因貪污案件，經檢察官提起公訴（八十七年度偵字第二二一０號），本院判
決如左：
    主  文
戊○○、癸○○共同連續依據法令從事公務之人員，對於主管之事務，直接圖利，戊○○處有期徒刑陸年，癸○○處有期徒刑貳年陸月，均褫奪公權貳年。
    事  實
一、戊○○自民國（下同）八十四年間起擔任花蓮縣鶴岡國民小學（以下簡稱：鶴岡
    國小）校長，職掌學校工程之發包與監督；癸○○當時係該校代理總務主任，負
    責該校工程發包之主辦，均為依據法令從事於公務之人。丁○○（另案審結）係
    鶴岡國小家長會長，辛○○（另案審結）則係鉅鎰土木包工業負責人。詎料戊○○為圖謀丁○○、辛○○私人不法利益，對於鶴岡國小八十五年、八十六年間以
    公告比價發包之「校園造景及步道工程」，以議價發包之「植草護坡工程」，均
    指定由丁○○、辛○○承作，並由丁○○、辛○○出面徵得仟聖營造股份有限公
    司（以下簡稱：仟聖公司）經理子○○、達勝土木包工業負責人乙○○、義信營
    造有限公司（以下簡稱：義信公司）負責人己○○、俊吉營造有限公司（以下簡
    稱：俊吉公司）負責人壬○○、峰健營造有限公司（以下簡稱：峰健公司）負責
    人陳恒理、東鈺營造有限公司（以下簡稱：東鈺公司）負責人丙○○、冠今營造
    有限公司（以下簡稱：冠今公司）負責人王崑雄（子○○、乙○○、己○○、壬○○、陳恒理、丙○○、王崑雄等人均另經檢察官為不起訴處分確定在案）同意
    借牌陪標，以便順利取得上開工程，茲分述詳情如左：
（一）、校園造景及步道工程部分：
        因鶴岡國小依花蓮縣政府八十五年八月二十八日（八五）府教國字第九九五
        ０八號函知，該校「校園造景及步道工程」准予在核定預算新台幣（下同）
        一百八十九萬五千七百三十四元範圍內依規定辦理發包，詎料戊○○、癸○○均明知本件工程既依法定公開比價程序，即應遵守由其他廠商在公平機會
        下獨立提出價格競價，以在底價內之最低標者得標定之，不得自行指定某一
        特定廠商，以其他二家陪標廠商進行假比價之方式，獲得工程之承攬權，竟
        違反上開規定，共同基於意圖使丁○○、辛○○取得承攬上開工程獲致利益
        之犯意聯絡，由戊○○指示癸○○將上開工程之公告張貼於該校門口公告欄
        ，照完相片存證後即行撕下，並未實際在該校門口公告周知，且依規定應通
        知花蓮縣土木包工業同業公會之發包公告函文，亦未寄送該工會使其他廠商
        知悉而有前來參與投標之機會，而私下通知丁○○、辛○○二人透過子○○
        洽達勝土木包工業、義信公司、俊吉公司同意借牌陪標，填寫標單並檢具相
        關資格證明於八十五年九月十三日下午五時許，自花蓮郵局以快遞七六七七
        四、七六七七五、七六七七六（起訴書誤載為七六七七七號）等號碼郵寄標
        單進行假比價程序。嗣於八十五年九月二十日上午十時三十分許，上開工程
        由戊○○主持開標，開標時除該校相關人員外，僅有丁○○、辛○○在場，
        戊○○、癸○○明知有假比價之不法情事，未宣布廢標，仍由義信公司以低
        於底價之一百八十九萬元得標（實際由丁○○、辛○○負責承作）。戊○○
        明知有假比價之情事，仍於八十五年九月二十三日代表鶴岡國小與義信公司
        就上開工程簽訂承攬合約，使實際承作之丁○○、辛○○二人獲得承攬本件
        金額一百八十九萬元工程之不法利益，直接圖利於丁○○、辛○○二人。
（二）、校園植草護坡工程部分：
        因前台灣省教育廳曾補助鶴岡國小八十六年度改善教學環境及設備預算，戊○○、癸○○為圖謀丁○○、辛○○等私人不法利益，竟由戊○○、丁○○
        、辛○○三人先行於八十六年初某日前往花蓮市○○○街五六號甲○○建築
        師事務所，委請甲○○建築師於八十六年四月九日編製「鶴岡國小植草護坡
        工程計劃預算書」，嗣再由戊○○指示癸○○將上開預算書呈報花蓮縣政府
        教育局，經花蓮縣政府於八十六年五月二十八日以（八六）府教國字第六０
        三二九號函知，該校「植草護坡工程」准予在核定預算四十七萬三千九百三
        十三元範圍內依規定辦理發包，戊○○明知就上開工程之發包既採行較為嚴
        格之通訊比價程序，即應遵守該方式之準則進行營繕工程之招標程序，換言
        之，由其他廠商在公平機會下獨立提出價格競價，以在底價內之最低標者得
        標定之，不得自行指定某一特定廠商，以其他二家陪標廠商進行假比價之方
        式，獲得工程之承攬權，竟私下通知丁○○、辛○○二人透過子○○洽峰健
        公司、東鈺公司同意借牌陪標，辛○○則以其經營之鉅鎰土木包工業名義參
        與投標，填寫標單並檢具相關資格證明分別於八十六年六月六日、六月七日
        ，以郵局快遞六二三七三、二四八三八、００二八五等號碼郵寄標單進行假
        比價程序。嗣於八十六年六月十日上午十時許，上開工程由戊○○主持開標
        ，開標時除該校相關人員外，僅有丁○○、辛○○在場，戊○○、癸○○明
        知有假比價之不法情事，未宣布廢標，仍由辛○○經營之鉅鎰土木包工業以
        低於底價之四十七萬元得標（實際由丁○○、辛○○負責承作）。戊○○明
        知有假比價之情事，仍於八十六年六月十六日代表鶴岡國小與鉅鎰土木包工
        業就上開工程簽訂承攬合約，使實際承作之丁○○、辛○○二人獲得承攬本
        件金額四十七萬元工程之不法利益，直接圖利於丁○○、辛○○二人。嗣經
        癸○○於八十七年二月五日向花蓮縣政府政風室舉發並自首而查獲。
二、案經癸○○自首及法務部調查局花蓮縣調查站移送台灣花蓮地方法院檢察署檢察
    官偵查起訴。
    理  由
一、右揭犯罪事實，業據被告癸○○自白在案；訊據被告戊○○則矢口否認上開圖利
    犯行，辯稱：上開二件工程都是由癸○○主辦，伊是依法指示癸○○發包事宜，
    並沒有特別指定由丁○○、辛○○他們來承包這二件工程，伊並無圖利丁○○、
    辛○○之行為等語。經查，
（一）、上開犯罪事實，有被告癸○○之檢舉自白書一份在卷可稽，且經被告癸○○
        自白在案。
（二）、同案被告辛○○亦供稱「（問：你如何得知鶴岡國小上開二件工程？）答：
        『校園造景及步道工程』係該校辦理公開招標且事前該校校長戊○○以電話
        告訴我。『植草護坡工程』係該校校長戊○○、總務主任癸○○通知我前往
        該校進行議價」（見八十七年度偵字第二二一０號案卷第二十六頁正面）、
        「上述工程開標前一天，我以電話向癸○○查詢買標情形，劉主任表示只有
        我一家買標，而且家長會長丁○○也告訴過我，‧‧‧，因為當時我尚未取
        得土木包工業執照，我才借義信營造公司牌照標得該工程，而達勝土木包工
        業、俊吉公司係陪標而已」（見八十七年度偵字第二二一０號案卷第二十六
        頁背面）、「『校園造景及步道工程』在發包前，校長戊○○曾在學校向我
        表示該工程花蓮縣政府已經核准，要我到學校總務主任癸○○那裡看工程預
        算書、我即到劉主任處取了一份觀看」、「『植草護坡工程』由該校委託甲○○建築師設計監造，經報請花蓮縣政府核准後，戊○○、癸○○通知我和
        丁○○於八十六年間某日到校議價，我以峰健公司、東鈺公司、鉅鎰土木包
        工業等三家廠商辦理議價，我書寫三家估價單後，向他們表明係陪標」、「
        『校園造景及步道工程』雖然校長戊○○有意指定由我承作，但是因係公開
        招標，無法掌握，另『植草護坡工程』校長指定由我承作」等語（見八十七
        年度偵字第二二一０號案卷第二十七頁背面、二十八頁、三十頁）；此外，
        共同被告丁○○亦供稱「（問：你如何得知上開二件工程？）答：是校長戊○○告訴我的」、「『植草護坡工程』是校長戊○○交由我承作的，我即找
        辛○○所有鉅鎰土木包工業負責實際承作，再由辛○○另找二家廠商陪標，
        『校園造景及步道工程』由我買三份標單交由辛○○再找義信公司等三家廠
        商借牌陪標」「我和辛○○以義信公司名義借牌標得『校園造景及步道工程
        』，另外我和辛○○以辛○○的鉅鎰土木包工業標得『植草護坡工程』」等
        語（見八十七年度偵字第二二一０號案卷第三三頁、三七頁）；另據同案被
        告辛○○、丁○○於本院審理時均自承「（問：你們在調查站及偵查中所言
        是否均屬實在？）答：均實在」（見本院卷第一四四頁）。況借牌與辛○○
        、丁○○參與鶴岡國小上開二件工程投標及陪標之事實，亦據證人壬○○、
        己○○、庚○○、子○○、王崑雄、乙○○、丙○○等人證述翔實，顯見被
        告戊○○、癸○○就上開二件工程確實有指定由辛○○、丁○○承作而圖利
        其等二人之犯行。
（三）、又查上開犯罪事實二部分所載之「植草護坡工程」，其工程預算金額未達一
        百萬元，依花蓮縣政府所頒注意事項之規定，原係得不依比價程序而以議價
  方式辦理。然如行政機關於不違背法律（機關營繕工程及購置定製變賣財物
        稽察條例）與上級機關有效之行政命令（於本件則係花蓮縣政府所頒之注意
        事項），原得採取較為嚴格之招商程序。如經決定採用較為嚴格之公開通訊
        比價方式辦理，即應遵守該方式之準則進行營繕工程之招商程序，當然不能
        再依議價之標準評量營繕工程之程序是否違法，不容混淆而以議價程序之標
        準審查比價過程是否違法。本件係採取不公告而通知三家廠商比價之方式辦
        理，參投廠商以通訊投標並非以議價程序辦理，而被告戊○○、癸○○竟共
        同指定由辛○○、丁○○二人承作，再由辛○○、丁○○自行覓得陪標廠商
        ，當然違反投標比價之程序規定而認已涉刑事不法自明。
（四）、此外，復有相片一冊、工程合約書二份、估價單、設計圖、標單共六份、開
        標會議紀錄、花蓮縣政府函文等資料附卷可稽，本件事證已臻明確，被告戊○○、癸○○二人之犯行均洵堪認定，均應依法論科。
二、按貪污治罪條例業經於九十年十一月七日修正公布，並已生效，修正前之貪污治
    罪條例（即八十一年七月十七日公布）第六條第四款之罪，其法定本刑為五年以
    上有期徒刑，得併科一百萬元以下罰金；修正後，其法定本刑為五年以上有期徒
    刑，得併科新台幣三千萬元以下罰金。本件圖利行為後，法律變更，比較新舊法
    之規定，以修正前之法律顯然有利於行為人，爰依刑法第二條第一項但書規定，
    適用修正前之法律。核被告戊○○、癸○○二人所為，均係犯修正前貪污治罪條
    例第六條第一項第四款之對於主管之事務直接圖利罪。被告二人間就上開犯行有
    犯意聯絡及行為分擔，均為共同正犯。又被告二人所犯上開二件犯行，時間緊接
    ，犯罪構成要件相同，顯係基於概括犯意反覆為之，為連續犯，應依刑法第五十
    六條論以一罪，並加重其刑。另被告癸○○係於犯罪未發覺前，自動向花蓮縣政
    府政風室檢舉並自首因而查獲其他共犯即被告戊○○，此有花蓮縣政府政風室九
    十年十月十六日（九０）政查字第一一五一九號函在卷可查，應依貪污治罪條例
    第九條規定準用同法第八條第二項之規定減輕其刑。爰審酌被告戊○○為鶴岡國
    小校長，癸○○為該校代理總務主任，其二人不思秉公任事為民表率，竟以學校
    公共工程之經費圖謀特定廠商之私人利益，其等行為對於社會風氣及國家資源分
    配之公平性均造成重大而深遠之負面影響及其等犯罪後之態度等一切情狀，分別
    量處如主文所示之主刑。被告戊○○、癸○○二人，並依貪污治罪條例第十七條
    及刑法第三十七條第二項之規定宣告褫奪公權如主文所示，併此敘明。
三、公訴意旨另以：被告戊○○於八十六年間知悉鶴岡國小將向花蓮縣政府報請核准
    施作安珀颱風災害復建工程，乃施下指定丁○○、辛○○承作，惟在花蓮縣政府
    尚未核准且該校尚未發包前，丁○○即於八十六年十二月二十日左右，請癸○○
    在四個空白標封上寫明工程名稱及開標日期，並由丁○○、辛○○二人透過子○○洽經俊榮土木包工業、冠今營造公司、義信營造公司借牌陪標，並在八十六年
    十二月二十九日自瑞穗郵局以快遞○三九八、○三九九、○四○○、○四○一等
    號碼郵寄標單，但因花蓮縣政府迄未核准該項工程，故尚未發包，因認被告戊○○、癸○○此部分之犯行亦涉犯貪污治罪條例第六條第一項第四款之圖利罪等語
    。惟按貪污治罪條例業經於九十年十一月七日修正公布，並已生效，修正後之第
    六條第一項第四款規定「對於主管或監督之事務，明知違背法令，直接或間接圖
    自己或其他私人不法利益，因而獲得利益者」，處五年以上有期徒刑，得併科新
臺幣三千萬元以下罰金。此次修正業已將圖利罪改為「結果犯」，並刪除圖利罪
    未遂犯處罰之規定。經查，公訴人認被告戊○○、癸○○所涉犯之本件犯行，實
    際上尚未發包，乃圖利未遂行為，惟修正後之貪污治罪條例第六條第一項第四款
    業已刪除未遂犯處罰之規定，此部分即屬「行為不罰」之情形，惟公訴人認此部
    分與上開有罪部分具有裁判上一罪之連續犯關係，爰不另為無罪之諭知，附此敘
    明。
據上論斷，應刑事訴訟法二百九十九條第一項前段，修正前貪污治罪條例第二條、第
六條第一項第四款、第十七條、第九條、第八條第二項，刑法第十一條前段、第二條
第一項但書、第二十八條、第五十六條、第三十七條第二項，判決如主文。
中      華      民      國    九十一    年      一      月      七      日
                              臺灣花蓮地方法院刑事庭
                                  法  官  林  國  泰
右正本證明與原本無異。
如對本判決不服，應於送達後十日內，向本院提出上訴狀。（應抄附繕本）
                                  法院書記官
中      華      民      國    九十一    年      一      月     十八     日
附錄本判決論罪之法律條文：
修正前貪污治罪條例第六條第一項第四款：
有左列行為之一者，處五年以上有期徒刑，得併科新台幣一百萬元以下罰金：
四、對於主管或監督之事務，直接或間接圖利者。
